臺灣臺中地方法院刑事判決
111年度金訴字第896號
公  訴  人  臺灣臺中地方檢察署檢察官
被      告  蔡武振


選任辯護人  賴鴻齊律師（法律扶助）
上列被告因詐欺等案件，經檢察官提起公訴（111年度偵字第152
3號），本院判決如下：
    主  文
乙○○犯三人以上共同詐欺取財罪，處有期徒刑壹年參月。未扣案
之犯罪所得新臺幣參仟元沒收，於全部或一部不能沒收或不宜執
行沒收時，追徵其價額。
    事  實
一、乙○○自民國110年3月間某日起，加入由真實姓名年籍不詳、
    通訊軟體「微信」暱稱「三得利」、「旗開得勝」、「林國
    順」及「KK」之成年男子，及其他真實姓名年籍不詳成員，
    共同組成之3人以上，以實施詐術為手段，且具有持續性、
    牟利性及結構性之詐欺集團（下稱本案詐欺集團，乙○○涉犯
    參與犯罪組織罪嫌部分，業經本院111年度金訴字第518號判
    決在案，非本案審理範圍），在本案詐欺集團內擔任車手，
    依「三得利」指示，負責持人頭帳戶提款卡提領詐欺款項，
    並將詐欺贓款轉交予指定收取者之工作。詎乙○○為獲取不法
    利益，於參與本案詐欺集團期間，與「三得利」、「旗開得
    勝」、「林國順」及「KK」及本案詐欺集團其他成員共同意
    圖為自己不法之所有，基於三人以上共同犯詐欺取財、以不
    正方法由自動付款設備取財，與隱匿詐欺犯罪所得去向而洗
    錢之犯意聯絡，先由本案詐欺集團某成員假冒中華電信人員
    、臺北士林偵查隊隊長「王文清」、檢察官「張清雲」之名
    義撥打電話聯繫甲○○，佯稱：其證件遭盜用申辦行動電話，
    因積欠電信費用及涉嫌洗錢罪嫌，需監管其名下所有金融帳
    戶云云（本案無證據證明乙○○對前揭詐欺手法明知或可得預
    見），致甲○○陷於錯誤，遂於110年4月16日下午4時許，依
    指示將其申辦之台新銀行帳號0000000000000號帳戶（下稱
    本案台新銀行帳戶）及臺灣銀行帳號000000000000000號與
    郵局帳號00000000000000號等帳戶之存摺、提款卡，及現金
    新臺幣（下同）37萬元等物品裝入牛皮紙袋內，復將該紙袋
    放置在屏東縣屏東市建豐路之「建豐公園」健身器材椅上，
    旋遭本案詐欺集團某成員取走。嗣於110年4月27日，乙○○接
    獲「三得利」指示，持事先放置在其住家信箱內之本案台新
    銀行帳戶提款卡，於110年4月27日晚間11時許起至翌日（28
    日）凌晨1時許止，在臺中市西屯區黎明路之中國信託銀行
    朝馬分行自動櫃員機、臺中市西屯區朝富路之台新銀行全家
    便利商店世貿二店，接續提領15萬元、9萬7千元得手，乙○○
    復自該等詐欺贓款中抽取報酬3千元，餘款則悉數交付予指
    定前來收取之UBER司機，其等即以此迂迴層轉之方式，將贓
    款「回水」至本案詐欺集團上游，製造金流斷點，而掩飾、
    隱匿詐欺犯罪所得之去向，遂行詐欺犯罪計畫。嗣經甲○○發
    覺有異報警處理，始循線查悉上情。
二、案經甲○○訴由屏東縣政府警察局屏東分局報告臺灣臺中地方
    檢察署檢察官偵查起訴。
    理  由
一、本判決下列引用之言詞及書面陳述等各項證據資料，關於被
    告以外之人於審判外陳述之傳聞供述證據，檢察官、被告乙
    ○○、辯護人於審判程序中均同意作為證據使用，或知有傳聞
    證據之情形而未於言詞辯論終結前聲明異議（本院卷第71至
    72、126至127頁），本院審酌該等證據作成時之情況，並無
    取證之瑕疵或其他違法不當之情事，且與待證事實具有關聯
    性，應均具有證據能力。其餘認定本案犯罪事實之非供述證
    據，經查並無違反法定程序取得之情，依刑事訴訟法第158
    條之4規定反面解釋，亦應具證據能力。
二、上開犯罪事實，業據被告於本院審理中坦承不諱（本院卷第
    125、130頁），復經證人即告訴人甲○○於警詢中指訴綦詳（
    偵卷第29至31頁），核與證人即本案詐欺集團成員少年賴○
    宸（94年1月生，姓名年籍詳卷，賴○宸所涉詐欺取財等罪嫌
    另由本院少年法庭審理中）於警詢中之陳述大致相符（偵卷
    第13至28頁），並有指認犯罪嫌疑人紀錄表及真實姓名對照
    表（偵卷第11至12頁）、被害人帳戶明細及車手提領時間一
    覽表（偵卷第36頁）、被告領款監視器錄影畫面翻拍照片（
    偵卷第37至42頁）、案發地點監視器錄影畫面翻拍照片、現
    場照片（偵卷第43至56頁）、告訴人行動電話通話紀錄畫面
    翻拍照片（偵卷第57至61頁）、本案台新銀行帳戶存款交易
    明細（偵卷第62至66頁）在卷可參，足認被告之自白核與事
    實相符，堪予採信。是本案事證明確，被告上開犯行堪以認
    定，應依法論科。
三、論罪科刑：
（一）按刑法第339條之2第1項之以不正方法由自動付款設備取
      得他人之物罪，其所謂「不正方法」，係泛指一切不正當
      之方法而言，並不以施用詐術為限，例如以強暴、脅迫、
      詐欺、竊盜或侵占等方式取得他人之提款卡及密碼，再冒
      充本人由自動提款設備取得他人之物，或以偽造他人之提
      款卡由自動付款設備取得他人之物等等，均屬之（最高法
      院94年度台上字第4023號判決意旨參照）。經查，被告依
      指示持告訴人因受騙而交付之本案台新銀行帳戶提款卡及
      密碼，冒用本人名義，持該提款卡至自動櫃員機提領本案
      台新銀行帳戶內之款項，核屬以不正方法由自動付款設備
      取得財物無訛。
（二）次按詐欺集團向被害人施用詐術後，為隱匿其詐欺所得財
      物之去向，而令被害人將其款項轉入該集團所持有、使用
      之人頭帳戶，並由該集團所屬之車手前往提領詐欺所得款
      項得逞，檢察官如能證明該帳戶內之資金係本案詐欺之特
      定犯罪所得，即已該當於新法第14條第1項之一般洗錢罪
      ；至若無法將人頭帳戶內可疑資金與本案詐欺犯罪聯結，
      而不該當第2條洗錢行為之要件，當無從依第14條第1項之
      一般洗錢罪論處，僅能論以第15條第1項之特殊洗錢罪。
      另過去實務認為，行為人對犯特定犯罪所得之財物或利益
      作直接使用或消費之處分行為，或僅將自己犯罪所得財物
      交予其他共同正犯，祇屬犯罪後處分贓物之行為，非本條
      例所規範之洗錢行為，惟依新法規定，倘行為人意圖掩飾
      或隱匿特定犯罪所得來源，而將特定犯罪所得直接消費處
      分，甚或交予其他共同正犯，而由共同正犯以虛假交易外
      觀掩飾不法金流移動，即難認單純犯罪後處分贓物之行為
      ，仍應構成新法第2條第1款或第2款之洗錢行為（最高法
      院108年度台上字第1744號、第2500號、第2425號判決意
      旨參照）。經查，被告於本案詐欺集團中擔任提款車手，
      先推由某不詳成員撥打電話予告訴人，致告訴人陷於錯誤
      ，依指示交付上開金融帳戶資料，被告復依指示持提款卡
      提領款項，並將領得之款項交予前來收取之UBER司機，其
      等各司其職，以此分工合作層層轉遞之方式，使贓款得順
      利「回水」至詐欺集團上游，所為顯已轉移犯罪所得形式
      上之歸屬，隱匿或掩飾詐欺所得之去向與所在，製造金流
      斷點，並使檢警機關難以藉由犯罪所得之流向追查犯罪者
      ，足認被告在客觀上有掩飾詐欺犯罪集團犯罪所得來源及
      去向之具體作為，而主觀亦可知悉其行為係在掩飾贓款與
      詐欺犯罪之關聯性，使來源形式上合法化，藉以切斷彼此
      間之關聯性，從而逃避國家對於該等特定犯罪之追訴及處
      罰，與洗錢防制法第14條第1項規定之一般洗錢罪要件相
      合。　　　
（三）故核被告所為，係犯刑法第339條之4第1項第2款之三人以
      上共同詐欺取財罪、同法第339條之2第1項之非法由自動
      付款設備取財罪、洗錢防制法第14條第1項之一般洗錢罪
      。起訴意旨雖漏未論及被告所犯非法由自動付款設備詐取
      財物罪部分，然起訴書犯罪事實欄業已載明被告未經告訴
      人之同意或授權，即持用告訴人所有之本案台新銀行帳戶
      提款卡提領帳戶內之款項，且此部分犯行與檢察官提起公
      訴之加重詐欺取財、一般洗錢等犯行部分，具有想像競合
      之裁判上一罪關係，並經本院於審理時告知涉犯法條（本
      院卷第68、124頁），對被告之防禦權無礙，自應併予審
      究。
（四）按共同實行犯罪行為之人，在共同意思範圍以內，各自分
      擔犯罪行為之一部，彼此協力、相互補充以達其犯罪之目
      的者，即應對於全部所發生之結果，共同負責，故不以實
      際參與犯罪構成要件行為或參與每一階段之犯罪行為為必
      要。又共同正犯之意思聯絡，原不以數人間直接發生者為
      限，即有間接之聯絡者，亦包括在內。依上述各項事證及
      說明，本案詐欺集團於詐欺犯行之分工精細，分別有撥打
      電話施詐之人、提領與轉遞贓款之車手、到場收款等各分
      層成員，以遂行上開犯行而牟取不法所得，集團成員間固
      未必彼此有所認識或清楚知悉他人所分擔之犯罪分工內容
      ，然此一間接聯絡犯罪之態樣，正係具備一定規模犯罪所
      衍生之細密分工模式，參與犯罪者透過相互利用彼此之犯
      罪角色分工，而形成一個共同犯罪之整體以利犯罪牟財。
      而被告在參與本案詐欺集團期間，擔任提領與轉遞款項之
      車手，已如前述，乃係以自己共同犯罪之意思，相互支援
      及分工合作，以達上揭詐欺取財犯罪之目的，自應論以共
      同正犯。故被告就上開犯行，與「三得利」、「旗開得勝
      」、「林國順」及「KK」及本案詐欺集團其他不詳成員間
      ，有犯意聯絡與行為分擔，應論以共同正犯。
（五）被告於上開時間、地點，持本案台新銀行帳戶提款卡，先
      後2次提款之數舉動，乃係基於相同犯罪計畫與單一犯意
      聯絡，於密接時間、地點數次為之，侵害相同告訴人之財
      產法益，是其各次提款行為間獨立性極為薄弱，依一般社
      會健全觀念，在時間差距上，難以強行分開，在刑法評價
      上，應視為數個舉動之接續施行，核屬接續犯，而應為包
      括之一行為予以評價，較為合理。
（六）被告參與本案詐欺集團期間，依「三得利」指示，擔任領
      款車手之工作，已如上述，該行為除屬詐欺取財犯罪之分
      工行為外，同時亦屬隱匿特定犯罪所得之行為，具有部分
      行為重疊之情形，故被告就上開所犯之加重詐欺取財、非
      法由自動付款設備詐取財物、一般洗錢等3罪，係以一行
      為同時觸犯數罪名，為想像競合犯，應依刑法第55條規定
      ，從一重之刑法第339條之4第1項第2款之三人以上共同詐
      欺取財罪處斷。
（七）另按想像競合犯之處斷刑，本質上係「刑之合併」。其所
      謂從一重處斷，乃將想像競合犯組成之評價上數罪，合併
      為科刑一罪，其所對應之刑罰，亦合併其評價上數罪之數
      法定刑，而為一個處斷刑。易言之，想像競合犯侵害數法
      益者皆成立犯罪，論罪時必須輕、重罪併舉論述，同時宣
      告所犯各罪名，包括各罪有無加重、減免其刑之情形，亦
      應說明論列，量刑時併衡酌輕罪部分量刑事由，評價始為
      充足，然後依刑法第55條前段規定「從一重處斷」，非謂
      對於其餘各罪可置而不論。因此，法院決定處斷刑時，雖
      以其中最重罪名之法定刑，做為裁量之準據，惟於裁量其
      輕重時，仍應將輕罪合併評價在內（最高法院108年度台
      上字第4405、4408號判決意旨參照）。經查，被告就本案
      犯罪事實於本院審理時均坦承不諱，是就其所犯一般洗錢
      罪，原應適用洗錢防制法第16條第2項之規定，減輕其刑
      ，然因一般洗錢罪係屬想像競合犯其中之輕罪，是本院決
      定處斷刑時，雖以其中最重罪名之法定刑，做為裁量之準
      據，惟於後述量刑時仍當一併衡酌該部分減輕其刑事由，
      併此敘明。
（八）爰審酌被告正值青壯，身體四肢健全，卻不思以正當途徑
      謀取生活所需，竟在不法利益誘使下，率爾加入本案詐欺
      集團，與其他詐欺集團成員分工合作，騙取告訴人之積蓄
      ，遂行詐欺取財之犯罪計畫，不僅使告訴人之財產權受到
      嚴重侵害且難以追償，重創人與人間之信任基礎，亦助長
      詐騙集團之猖獗，足見其法治觀念淡薄，價值觀念偏差，
      同時危害社會治安甚鉅；復衡以被告迄今仍未與告訴人達
      成和解，賠償告訴人損失以獲取諒解，所為實應予非難；
      惟考量被告終能於本院審理中坦認犯行不諱，非毫無悔意
      ，犯後態度尚可；復斟酌其在本案詐騙集團中乃係被動受
      指示領款轉交上游，尚非主導犯罪之核心角色，層級非高
      ，獲利亦屬有限（詳後述），兼衡被告之犯罪動機與目的
      、犯罪手段、分工情形、告訴人受騙之損失，暨其本院審
      理中自陳高中肄業、現職為工人、月收入約3萬元、未婚
      、無須照顧父母等語（本院卷第129頁）之智識程度、經
      濟與家庭生活狀況等一切情狀，量處如主文所示之刑。
四、沒收部分：
（一）按犯罪所得，屬於犯罪行為人者，沒收之；前二項之沒收
      ，於全部或一部不能沒收或不宜執行沒收時，追徵其價額
      ，刑法第38條之1第1項前段、第3項分別定有明文。經查
      ：被告因本案犯行獲得3千元之報酬，且迄今仍未與告訴
      人達成和解乙情，業據被告於本院審理中供承在卷（本院
      卷第69、129頁），是上開犯罪所得因未扣案，自應依刑
      法第38條之1第1項前段、第3項規定諭知沒收，並於全部
      或一部不能沒收或不宜執行沒收時，追徵其價額。
（二）又犯第14條之罪，其所移轉、變更、掩飾、隱匿、收受、
      取得、持有、使用之財物或財產上利益，沒收之；犯第15
      條之罪，其所收受、持有、使用之財物或財產上利益，亦
      同，洗錢防制法第18條第1項固有明定。此項規定係採義
      務沒收主義，故凡屬洗錢行為標的之財物或財產上利益，
      均應適用上開規定諭知沒收。而關於洗錢行為標的之沒收
      ，是否以屬於犯罪行為者為限，法無明文，惟依實務向來
      之見解，倘法條並未規定「不問屬於犯罪行為人與否，均
      沒收之」，自仍以屬於犯罪行為人所有者為限，始應予以
      沒收（最高法院92年度台上字第4391、100年度台上字第5
      026號判決意旨參照）。本院認前揭法條規定既未規定「
      不問屬於犯罪行為人與否，均沒收」，自應為有利於行為
      人之解釋，而認洗錢防制法第18條第1項之規定係採相對
      義務沒收主義。查被告就上開犯行領得之款項，除取得之
      報酬外，其餘均已悉數交付予本案詐欺集團其他成員，業
      經本院認定如前，則被告對上開洗錢行為標的已無何處分
      權限，難認屬於其所有，揆諸前揭說明，本院自無從宣告
      沒收，附此敘明。　　　
據上論斷，應依刑事訴訟法第299條第1項前段，洗錢防制法第14
條第1項，刑法第11條前段、第28條、第339條之2第1項、第339
條之4第1項第2款、第55條、第38條之1第1項、第3項，刑法施行
法第1條之1第1項，判決如主文。
本案經檢察官丙○○提起公訴，檢察官王淑月、丁○○到庭執行職務
。
中　　華　　民　　國　　111 　年　　10　　月　　20　　日
                  刑事第三庭    審判長法  官  劉柏駿
　　　　　　　　　                    法  官  高思大
　　　　　　　　　                    法  官  路逸涵
以上正本證明與原本無異。
如不服本判決應於收受送達後20日內向本院提出上訴書狀，並應
敘述具體理由；其未敘述上訴之理由者，應於上訴期間屆滿後20
日內向本院補提理由書（均須按他造當事人之人數附繕本）「切
勿逕送上級法院」。
告訴人或被害人如不服判決，應備理由具狀向檢察官請求上訴，
上訴期間之計算，以檢察官收受判決正本之日起算。
                                      書記官  黃于娟
中　　華　　民　　國　　111 　年　　10　　月　　20　　日
附錄本案論罪科刑法條全文
中華民國刑法第339條之2
（違法由自動付款設備取得他人之物之處罰）
意圖為自己或第三人不法之所有，以不正方法由自動付款設備取
得他人之物者，處3年以下有期徒刑、拘役或30萬元以下罰金。
以前項方法得財產上不法之利益或使第三人得之者，亦同。
前二項之未遂犯罰之。
中華民國刑法第339條之4
（加重詐欺罪）
犯第339條詐欺罪而有下列情形之一者，處1年以上7年以下有期
徒刑，得併科1百萬元以下罰金：
一、冒用政府機關或公務員名義犯之。
二、三人以上共同犯之。
三、以廣播電視、電子通訊、網際網路或其他媒體等傳播工具，
    對公眾散布而犯之。
前項之未遂犯罰之。
洗錢防制法第14條
有第二條各款所列洗錢行為者，處7年以下有期徒刑，併科新臺
幣5百萬元以下罰金。
前項之未遂犯罰之。
前二項情形，不得科以超過其特定犯罪所定最重本刑之刑。